最高法院刑事判決　　　　　　　　　　　　　　　八十八年度台上字第一九八五號
　　上訴人　甲○○
右上訴人因擄人勒贖案件，不服台灣高等法院中華民國八十八年一月二十一日第二審
更審判決（八十七年度上重更(二)字第七一號，起訴案號：台灣台北地方法院檢察署七
十六年度偵字第二一六二號、第五三三七號），提起上訴，本院判決如左：
    主  文
上訴駁回。
    理  由
本件原判決認定上訴人甲○○於民國七十六年一月二十二日上午八時許，在台北市○
○路見少婦即被害人程企君駕駛富豪牌（ VOLVO）車牌號碼0000000號自用小
客車代步，認必富有，竟意圖擄人勒贖，即尾隨程企君所駕駛之上開小客車進入安和
路二八一號文普大廈地下室停車場，上前欲擄略時因遭程企君抵抗，乃抽出其所有身
藏之水果刀，刺程企君之手、腳、背等處十數刀，並手扼程企君之頸部致使不能抗拒
而倒地，立即將之抱置於上開小客車行李箱內，駕駛該小客車擄往桃園縣龜山鄉○○
路中國石油公司桃園油庫附近第三監視哨旁約一百公尺處之廢棄軍碉堡內（上訴人因
另案逃亡被通緝期間，即藏匿該處），旋以其所有之鎖頭將程企君反鎖在該碉堡內，
外出購買藥物及棉被，並欲伺機向程企君家人勒贖，然於返回碉堡以帶為程企君包
紮傷口時，發現程企君已因失血過多昏迷，乃基於殺人之犯意，於同（二十二）日下
午四、五時許，先將程企君勒斃，再以棉被鐵絲綑紮屍體後，復以其先前所購買之汽
油澆在該屍體上，點火燃燒滅屍，方駕駛上開小客車離去，將車停置在桃園中正國際
機場之停車場。至同（一）月二十四日，程企君雖已死亡，上訴人仍基於原勒贖之犯
意，打電話至程企君配偶王繹絢及王繹絢之父王潔卿家中，向王繹絢勒贖，宣稱：程
企君駕車撞死其友人之小孩，遭其友人刺傷現住院治療中，需付款新台幣（下同）一
百五十萬元和解，始放回程企君云云，雙方最後議定為一百二十萬元，上訴人囑王繹
絢將款入彰化商業銀行桃園分行戴文來名義之帳戶（係上訴人於七十五年五月間偽
造戴文來名義開戶，此部分業已判處罪刑確定），因王繹絢於電話中屢次要求與程企
君通話或聽程企君聲音未果，深感可疑而報警，至同（一）月二十七日上午十時三十
分許，上訴人持戴文來名義存摺前往彰化商業銀行永和分行查詢有無上開款項入時
，為警當場查獲，乃帶警前往上開碉堡內尋獲程企君已燒焦之屍體，並經警在該碉堡
附近山區搜獲上訴人所有原丟棄之上述汽油桶及鎖頭各一個等情。係以上開事實，業
據被害人程企君之夫王繹絢、證人胡啟超、王若隱分別供述綦詳，並有承辦警員蔡尚
棉、李錦珍、法醫師梅柱德所供，及卷附之檢察官勘驗筆錄、焚屍案現場勘查報告、
現場圖、現場照片、驗斷書、相驗屍體證明書、法務部調查局鑑定書、解剖屍體紀錄
、解剖屍體照片、法務部調查局八七陸四字第八七○七二二六二號及第000000
00號詢答書、中華電信公司台北北區營運服務中心函，暨扣押之汽油桶與鎖頭各一
個為憑，復參酌上訴人於七十六年一月二十八日零時第一次警訊、同年二月三日警訊
及同日檢察官偵查時、第一審審理中迭次之供述，為其所憑之證據及認定之理由。而
以上訴人雖否認有擄人勒贖及殺人之犯意，辯稱：因程企君駕駛小客車擦撞伊之機車
，置之不理，揚長而去，伊乃騎機車跟蹤進入文普大廈地下室停車場與之理論，一時
氣憤，方持刀刺程企君身體，目的在使程企君進入小客車行李箱內而已，嗣因程企君
大叫，伊一時心慌，恐被他人發現無法脫身，即將之置於車後行李箱欲送醫救治，不
料中途駛近林口附近，程企君即因失血過多窒息死亡，伊未勒斃程企君，更無殺人故
意，伊又恐屍體發臭及遭野狗啃噬，才將屍體燒燬，汽油桶非伊事先準備犯罪之用，
伊固曾打電話至程企君家中，但均祇是要求道歉，未提及要錢之事，後來胡啟超表示
欲以九十萬元和解，伊才說再聯絡，後來伊表示以一百萬元和解，另加二十萬元葬儀
費，始給予戴文來名義帳戶資料，伊係至台北市進出口公會查得程企君之夫所開設博
開瑞及博瀚公司地址，再向一○四電話查得博開瑞公司電話號碼後，始以電話聯絡，
足見伊並非自始即有勒贖意圖，程企君眼結膜未出現溢血點，可證非遭伊勒死，七十
六年一月二十八日下午三時及同日下午六時之第三次與第四次之警訊筆錄，均係伊遭
違法押及刑求逼供所取得，依法不得作為證據，胡啟超於警訊時並未供述伊有說拿
到贖款後再放人，但該警訊筆錄被警員加上該文句，真實性令人懷疑，中國時報所
刊登情節，亦在伊之第四次警訊筆錄出現，警方又未將所謂伊與胡啟超電話通話之錄
音帶隨案移送，可證明警方違法取供與故為誣陷云云。並請求再調查程企君死因及聲
請傳訊上開桃園油庫警衛。然查王繹絢於警訊及檢察官偵查中，證人胡啟超於警訊時
、蔡尚棉與李錦珍二人於原審審理中，均一致供述證實上訴人確曾打電話至程企君夫
家，以程企君在其手中為由，勒索金錢，並囑咐家屬應依其指示將所指定之一百二十
萬元款項入上開戴文來名義帳戶。又上訴人係於七十六年一月二十七日上午十時三
十分許向彰化商業銀行永和分行查詢戴文來名義帳戶情形時為警查獲，檢察官於同（
一）月二十八日下午一時訊問後，雖諭知收押，但未簽發押票，而由警方人員將上訴
人帶回製作同（二十八）日下午三時與六時之警訊筆錄，至同（二十八）日下午九時
三十分許，始由檢察官偵訊後，簽發押票，執行押，有該移送書、報到單、偵查筆
錄、押票回證可稽，上訴人雖一再爭執上開七十六年一月二十八日下午一時許之檢察
官偵查筆錄、同（二十八）日下午三時與六時許之警訊筆錄有違法押問題，但縱將
上開三份筆錄予以恝置不論，上訴人於同年一月二十八日零時許之第一次警訊時，即
已供認：發生車禍時，伊未受傷，伊尾追程企君之汽車進入文普大地下室停車場，
因發生爭執，乃掐程企君頸部，並以隨身所水果刀猛戳程企君身體、手等處，直
刺到程企君倒下不能抵抗為止，將之置於汽車後車箱（即後行李箱）內，載至防空洞
時，程企君已昏迷不醒，伊就外出買汽油，於當（二十二）日下午四、五時許，以汽
油灑在程企君身上，放火燒燬，再將程企君汽車駛往中正機場停車場，程企君死後二
、三天，伊陸續以電話向程企君家屬勒索，雙方約定為一百二十萬元，伊欺騙家屬稱
程企君尚未死亡，以擄人勒贖方式向程企君家屬勒索，約定對方將贖款匯入彰化商業
銀行桃園分行乙存戴文來帳戶等語，檢察官簽發押票執行押後，上訴人於同年二月
三日警訊及檢察官偵查中，猶供承係伊單獨所為，無其他共犯，第一審審理時，復自
白有持刀刺程企君身體，將之推入車後行李箱等情事，且於檢察官歷次偵訊時，均未
曾提及警方有刑求逼供情事，第一審審理中，上訴人僅辯稱：警方以詐欺方法記載其
警訊筆錄，並未主張遭警方強暴、脅迫等刑求逼供情事，按上訴人於六十二年至六十
六年間，曾有三次犯罪前科紀錄，有該前科紀錄表附卷可稽，其對警訊筆錄內容之效
力知之甚詳，斷無如其於第一審審理中所辯任由警方欺瞞仍在警訊筆錄上簽名承認之
理，上訴人出具之自白狀內，亦記載：「被告深覺理應對一生罪過做一清楚交代，偵
訊過程被告坦白陳述所犯之一切罪刑及本案真相過程，與警方充分合作」，佐以檢察
官督同法醫師相驗屍體時，上訴人曾跪於屍體旁向法醫師說明如何行兇與刺何部位，
有勘驗筆錄載明可證，足見上訴人所為警訊筆錄遭警刑求、詐騙之辯解，不足採信，
顯係出於上訴人任意性之供述，上訴人確有持刀刺傷程企君並將之載往碉堡及向家屬
王繹絢勒索情事，已可認定。再程企君生前身體有多處刀傷，但未致命，係遭扼頸窒
息死亡後，再遭綑綁焚燒屍體，且死亡時間，推斷為七十六年一月二十二日下午四時
至五時許，案經檢察官督同法醫師相驗並解剖屍體後送請法務部調查局鑑定屬實；原
審就上訴人主張程企君非遭勒斃乙節，向法務部調查局函查結果，據函復：「一肺臟
有高度瘀血及水氣腫現象，係窒息及死後變化所致。二頸部皮膚有皮下出血和皮膚壓
痕反應陽性，係外力所致。三勒死用力點在舌頭下方，舌頭不會外吐。四死者程企君
生前身體多處遭刀傷未致命，係因其刀傷未傷及胸腔及肺臟。」「單純的掐死，眼結
膜會出現充血點，但在一邊掐，一邊身體流血的失血情況下，眼結膜充血的情形會不
明顯，且容易致死；復調閱本件切片檢查，頸部皮膚有局部皮下出血情形，此係外力
所致」。法醫師梅柱德於原審審理中，亦供稱流血過多不會導致窒息死亡，係休克死
亡，則上訴人係見程企君昏迷不醒時，再起意將之勒斃甚明；上訴人在第一審審理時
，曾供稱載至林口泰山一帶，曾為程企君包紮傷口，至碉堡時，程企君僅昏迷，尚未
死亡等語，檢察官偵查中，復稱至泰山時，曾買藥替程企君止血，且依法醫解剖紀錄
之記載，程企君右前脛部及右手腕部確有殘留紗布，顯見程企君至碉堡時，並未死亡
，上訴人所辯：程企君於半途中死亡，才將之送至碉堡乙節，應係避重就輕之詞，自
無可採。復以上訴人於檢察官偵查中提出之自白狀，雖以係臨時起意，聞程企君之夫
王繹絢手中有九十萬元，方異想天開，藉醫療糾紛名義勒索金錢，以一百二十元萬達
成和解云云為辯，事後又翻異前言，否認有勒索金錢情事。然王繹絢於警訊中，已指
稱上訴人在電話中開口索款一百五十萬元，經討價還價，方以一百二十萬元達成和解
，上訴人在第一審審理時，亦供認主動向王繹絢索取金錢，證人王若隱一再供證伊在
王潔卿（王繹絢之父）家中接到上訴人第一通恐嚇索款電話，證人胡啟超證述在王繹
絢及王潔卿家中接獲上訴人電話有一、二十通，上訴人辯稱：係向台北市進出口商業
同業公會查詢得知公司電話，自不可能知悉上開住宅電話號碼，應係上訴人自程企君
生前得悉上揭住宅電話後，再打電話索取贖款無疑。又倘如上訴人所辯，僅因車輛擦
撞細故而與程企君發生衡突，但縱為此洩憤，殊無再自程企君處取得上揭住宅電話號
碼後，予以強押勒斃焚燒滅屍，再以電話索款之必要，上訴人自始即有取財之目的而
為擄人之行為，至為顯然，所謂車禍之說，實無可信。又就上訴人於檢察官偵查中、
第一審與原審迭次供述購買汽油使用與扣押汽油桶容量情形觀之，先後矛盾，該滅屍
用之汽油，應係上訴人原已購買。上訴人雖又辯謂：係欲將程企君送醫，始將之置於
車後行李箱內，然查上訴人並未將之送醫，行經醫院，亦未讓程企君下車自行就醫，
反將之載往郊區碉堡。上訴人復辯稱：恐屍體遭野狗咬，才將屍體燒燬，但上訴人於
離開碉堡時，既已將該碉堡上鎖，自無所謂野狗咬壞屍體問題，其目的係在滅跡以防
他人發覺。上訴人另辯謂：案發前，甫自張珍滿處不法取得十萬元，又因仲介賺得佣
金近二十萬元，身上金飾值三萬餘元，不可能於三天後因缺錢向王繹絢索款云云，但
上訴人犯罪自有其動機，與其原持有財物若干無必然關係，擄人後經過若干時間始向
家屬索財，亦因是否恐為警方查獲而異。顯見上開辯解，皆為卸責之詞，要無可信。
再以上訴人辯稱：上訴人徒手單獨進入陌生之封閉停車場內，而對身材高大練過跆拳
道強悍之程企君而欲進行擄人，實匪夷所思云云。但查程企君身高約一六三至一六五
公分，未曾學過跆拳道，已據王若隱供明，上訴人則持有水果刀而非徒手，持以刺傷
程企君，俱見程企君當時無法抗拒。原審依上訴人之聲請，向台北市進出口商業同業
公會查詢結果，上訴人並未向該公會查詢博開瑞及博瀚公司電話或地址資料之情事，
有該公會覆函可據。原審另向台北市大安警察分局調取本件相關錄音帶，因案件已久
，當時有無錄音不詳，無從調取。而案發當時中國石油公司桃園油庫值勤保警資料，
因已逾三年保存期限銷燬，無從查證。胡啟超已於八十七年四月二十三日出境，且事
證已臻明確，無再傳訊之必要。至中國時報於上訴人為警查獲後所刊登之新聞，係因
警方訊問上訴人後，記者採訪所得，尚難執此為有利於上訴人之證據。均逐一於理由
欄內詳加指駁及說明。因認上訴人意圖勒贖而擄人，並故意殺死被擄之程企君，至為
明確，犯行洵堪認定，所為係犯刑法第三百四十八條第一項之擄人勒贖而故意殺被害
人罪。勒取贖款，係擄人勒贖罪之目的行為，在被擄人未經釋放前，其犯罪行為仍在
繼續中，此時對被害人家屬進行勒贖行為，自應包括於擄人勒贖罪中，尚難另論以詐
欺罪。公訴意旨認上訴人此部分行為，係犯懲治盜匪條例第二條第一項第九款之擄人
勒贖罪、刑法第二百七十一條第一項之殺人罪、同法第三百三十九條第三項第一項之
詐欺取財未遂罪，起訴法條尚有未洽，應予變更。上訴人另燒燬程企君屍體之行為，
乃犯刑法第二百四十七條第一項之損壞屍體罪，與擄人勒贖而故意殺被害人罪間，有
方法結果之牽連關係，應從一重依擄人勒贖而故意殺被害人罪處斷。（公訴意旨復認
上訴人尚牽連犯刑法第二百七十七條第一項之普通傷害罪部分，經查未經合法告訴，
故毋庸另為不受理之諭知。）並以第一審判決將犯罪時間七十六年一月二十二日誤認
為同年月二十三日，且認上訴人另犯有詐欺取財未遂罪，自有違誤，上訴人第二審上
訴意旨，否認犯罪，雖無理由，但第一審判決關於擄人勒贖及詐欺取財未遂與定執行
刑部分既有可議，乃予以撤銷改判。適用刑法第三百四十八條第一項、第二百四十七
條第一項、第五十五條、第三十七條第一項、第三十八條第一項第二款，論上訴人以
意圖勒贖而擄人，而故意殺被害人罪，審酌上訴人犯罪之動機、目的，及其手段至為
殘酷，泯滅人性，惡性重大，其犯罪情狀無任何可憫恕之處，罪無可逭，應有使其與
社會永久隔離之必要，依法處以死刑，宣告褫奪公權終身。未扣案之水果刀一支（不
能證明業已滅失）與扣押之塑膠汽油桶壹個，皆係上訴人購得所有且供犯罪所用之物
，已據上訴人供認在卷，另扣押且供上訴人犯罪所用之鎖頭壹個，上訴人雖否認係其
所有之物，但倘非上訴人所有，自不可能予以開鎖使用，應係上訴人所有無疑，均一
併宣告沒收。復說明上訴人所犯擄人勒贖而故意殺被害人罪，當然包括在懲治盜匪條
例第二條第一項第九款之擄人勒贖罪內，依中華民國七十七年罪犯減刑條例第三條第
二款及中華民國八十年罪犯減刑條例第三條第一款規定，均不得予以減刑。經核於法
並無違誤。上訴意旨略謂：依王繹絢、胡啟超及警員蔡尚棉之供述，上訴人並未表示
程企君在上訴人手中，且僅足以證明上訴人有恐嚇勒索情事，非以財物取贖人身，並
無擄人勒贖行為，原判決於理由欄二－(一)內，竟謂王繹絢、胡啟超等人一致指證上訴
人有以程企君在上訴人手中為由而擄人勒贖，又未查明真相，遽認上訴人有擄人勒贖
犯行，有判決理由矛盾及違背鈞院六十一年台上字第三○九九號判例之違法；調查局
所鑑定之死因尚有未當，上訴人曾提出報載另案由日本法醫審視雷政儒死因結論之剪
報，聲請原審另送請台灣高等法院檢察署法醫中心再行鑑定死因，並請求原審命警方
提出監聽錄音帶，原審既未另行送請鑑定及於判決內說明其理由，復未追查監聽錄音
帶下落，顯然違法；原判決理由欄所採之證據即法務部調查局鑑定報告，係認上訴人
於案發時與程企君打鬥，就掐死程企君，而事實欄認定上訴人將程企君載至碉堡後
，方予以勒斃，前後已不一致，又理由欄二－(二)內，原已說明上訴人在第一審曾供述
警方以詐欺方法取得筆錄，但隨又謂上訴人未曾表示警方有何強暴、脅迫等不法取供
情事，並以證人王若隱之證言，採為上訴人擄人勒贖之證據，均屬判決理由矛盾之違
法；上訴人經警違法押及刑求逼供之警訊筆錄，原判決竟採為證據，且上訴人於七
十六年二月三日接受訊問之警訊筆錄，原審未調查其他證據，以證明與事實相符，逕
行採為認定犯罪之依據，進而推定上訴人之犯行，皆已違背證據法則；胡啟超之警訊
筆錄，與汽油桶、鎖頭等扣押物，原審未經合法調查程序，提示予上訴人辯解之機會
，自非適法云云。惟查依原審八十八年一月十四日審判筆錄所載，胡啟超之警訊筆錄
與汽油涌、鎖頭等扣押物，均已顯出於審判庭，踐行提示辯論之調查程序。又原判決
既非僅憑王繹絢或胡啟超之警訊筆錄，亦非僅依上訴人七十六年二月三日之警訊筆錄
，為認定上訴人犯行之唯一證據，業已說明經查彼等所供與事實相符，且於判決理由
欄二－(二)內，就上訴人主張所謂七十六年一月二十八日下午一時許之檢察官偵查筆錄
及同日下午三時與六時之警訊筆錄涉及違法押部分，說明縱予以恝置不論，但除去
此部分之證據，依其他證據仍應為本件犯行之認定，復對上訴人所為遭警刑求逼供或
詐欺取供之辯解，已詳述其不足採信之理由，顯無所謂違背本院上述判例與違背證據
法則之情事。另據法務部調查局之鑑定書及詢答表之記載，係認程企君身體多處刀傷
尚未致命，而係遭扼頸窒息死亡，並未鑑驗上訴人在地下室停車場時，即已掐死程企
君。而依原判決所引王繹絢、胡啟超二人在警訊之供述及王若隱迭次所供，或因未具
法律專業知識未使用「勒贖」而使用「恐嚇」、「勒索」等詞，但其真意，顯已含有
上訴人在迭次電話中以程企君在其手中為由而勒贖金錢始願放人之擄人勒贖犯行。原
判決在理由欄二－(二)，固記述上訴人在檢察官偵查中及第一審審理時，皆未表示警方
有何強暴、脅迫等不正方法訊問取供情事，僅於第一審審理時，供述警方以詐欺方法
記載其警訊筆錄，但隨即又說明警方並無以欺瞞方法製作警訊筆錄之理由。皆無上訴
意旨所指摘判決理由矛盾之可言。至所謂警方之監聽錄音帶，原判決於理由欄二－(九)
，業已明屬無從調查之證據方法，且毋庸再予調查斟酌之理由。上訴人在原審提出
雷政儒死因剪報，核屬另案，情節有別，自不容相提並論。上訴人雖又聲請原審另囑
託台灣高等法院檢察署法醫中心再行鑑定，然程企君之死因，迭經檢察官督同法醫師
相驗、解剖，再送請具專門技術知識經驗之法務部調查局鑑定，原審復迭次函查，此
部分待證事實已臻明瞭，原審未依上訴人之請求，另行送請鑑定，因非屬於應行調查
之範圍，尚難指為違法，原判決就此固未說明毋庸另行囑託鑑定之理由，但此單純訴
訟程序上之疏失，對判決本旨顯不生影響，依刑事訴訟法第三百八十條之規定，仍不
得執為適法之第三審上訴理由。綜上論述，上訴為無理由，應予駁回。
據上論結，應依刑事訴訟法第三百九十六條第一項，判決如主文。
中      華      民      國    八十八    年      四      月    二十二    日
                              最高法院刑事第一庭
                                  審判長法官  施  文  仁
                                        法官  陳  炳  煌
                                        法官  張  淳  淙
                                        法官  洪  明  輝
                                        法官  蔡  清  遊
      右正本證明與原本無異
                                              書  記  官
